【裁判字號】    88,易,937
【裁判日期】    890107
【裁判案由】    侵占
【裁判全文】
臺灣高雄地方法院刑事判決                          八十八年度易字第九三七號
    公  訴  人  臺灣高雄地方法院檢察署檢察官
    被      告  甲○○
    被      告  己○○
    共      同
    選任辯護人  屈良幹
右列被告等因侵占案件，經檢察官提起公訴（八十七年度偵字第一三二一一號），本
院判決如左：
    主  文
甲○○連續意圖為自己不法之所有，而侵占自己持有他人之物，處有期徒刑陸月。
己○○無罪。
    事  實
一、甲○○、乙○○、丙○○、丁○○、王桂峰及戊○○等六人均為王阮幽真之子女
    ，緣王阮幽真於民國八十七年五月六日因小腦出血呈現昏迷無意識狀態（嗣於同
    月廿四日送醫不治後死亡），甲○○明知王阮幽真過世後，其所有之財產均為遺
    產，遺產未分割前，應由全體繼承人公同共有繼承之，未經全體公同共有人同意
    ，不得擅自處分。竟仍基於意圖為自己不法所有之概括犯意，連續於同年五月八
    日、十五日、十九日，利用其與王阮幽真同居及其等在美商花旗銀行高雄分行（
    下簡稱：花旗銀行）係開設共同簽名帳戶（即該帳戶之印鑑卡上係記載二式憑一
    式之指示，僅任憑王阮幽真或甲○○其中一人之印鑑一式即可辦理交易）之便，
    逕持其印鑑章，將王阮幽真存於高雄郵局旗津支局之存款八十萬元（各於五月八
    日提領二十萬元，五月十五日提領六十萬元），及花旗銀行之存款三百十九萬四
    千元（五月十五日提領）及三百八十四萬六千六百九十八元（五月十九日提領）
    領出後，除自高雄郵局旗津支局提領之八十萬元中以六十九萬五千元支付王阮幽
    真之醫藥費及喪葬費用外（詳後述），其餘款項均侵吞入己，共計七百一十四萬
    五千六百九十八元。
二、案經王阮幽真之女丁○○、王桂峰、戊○○訴請台灣高雄地方法院檢察署檢察官
    偵查起訴。
    理  由
甲、有罪部分：
一、訊據被告甲○○固坦承右揭時地提領王阮幽真帳戶內款項支事實，惟矢口否認有
    何侵占犯行，辯稱：伊自退伍後，均與王阮幽真同住，因母親愛錢又沒收入，所
    以薪資均存入其戶頭，所提領的錢都是伊的，且王阮幽真名下之花旗銀行存款係
    信託伊管理，信託關係未終止前，並無侵占云云。經查：
  (一)右揭犯罪事實，已據告訴人丁○○、王桂峰、戊○○於偵訊及本院審理中指訴綦
    詳，而被繼承人王阮幽真係於八十七年五月六日住院，嗣於同年二十四日不治死
    亡繼承開始之事實，為被告甲○○及告訴人等一致供明在卷，亦有高雄醫學院附
    設中和紀念醫院診斷證明書附卷足參，又被告甲○○確於前揭時地連續至高雄郵
    局旗津支局及花旗銀行提領上開款項，並經本院函查台灣南區郵政管理局及花旗
    銀行屬實，此有該郵局八十八年六月八日八八五００一之０五號函送王阮幽真之
    旗津郵局相關存簿、定期儲金存提交易詳情表影本十一份及該銀行八十八年六月
    三日八八消管字第一三七三號王阮幽真之存提款明細資料附卷可稽，而被告甲○○於其母王阮幽真病危前曾以代理人之身分向高雄郵局旗津支局辦理王阮幽真之
    定期存款中途解約事宜，復經證人即郵局承辦人員蔡順明於偵訊中結證明確（見
    偵查卷頁八十九正面）。被告甲○○復自承提領之款項現放在伊處及其所有之花
    旗銀行、第一銀行高雄分行之帳戶等語（見偵查卷頁二十九正面及背面），足徵
    被告甲○○確有提領王阮幽真所有之存款後，侵吞入己之不法事實，已堪認定。
  (二)次查，被告甲○○固提出七十八年間起至八十七年止之存摺資料證明其共交付五
    百二十二萬九千元予被繼承人王阮幽真管理，被告己○○曾於八十六年八月十一
    日匯款四百萬元入王阮幽真帳戶，共計九百二十二萬九千九百元，如加上六十五
    年間至七十八年間之薪資，總數已逾千萬元云云，然互核被告提出之七十八年至
    八十七年間之存摺提款資料與王阮幽真所有之高雄郵局旗津支局及花旗銀行帳戶
    結果，被告甲○○提出之存提款資料記載僅得以證明其有按月提款之事實，尚無
    從直接證明其所提領之款項均悉數交予王阮幽真，又王阮幽真於八十四年七月二
    十六日曾自其所有之高雄銀行帳戶內匯出三百五十萬元款項至澳商澳鈕分行台北
    分行，供作被告甲○○、己○○二人移民紐西蘭資金證明之用，此為被告二人供
    明在卷，並有王阮幽真之高雄銀行存摺影本、高雄銀行入戶電匯匯款申請書代收
    入傳票影本等在卷足憑（詳見偵查卷頁六十三、六十四），嗣同年八月十一日，
    被告己○○自中國國際商業銀行屏東分行匯款四百萬元至王阮幽真所有之花旗銀
    行帳戶內，有該銀行匯款申請書附卷足參（見偵查卷頁七十六之一），況被告甲○○於八十八年六月十六日辯護三狀中亦稱：「王阮幽真於八十四年七月二十六
    日自高雄銀行旗津辦事處電匯三五０萬元至澳商澳鈕銀行台北分行被告己○○帳
    戶內，此筆匯款係被告甲○○洽經母親同意轉存於紐西蘭ＡＮＺ銀行之二年期定
    期存款，因該銀行年息為７．７５％比台灣高出至少２％故二年期滿於扣除部分
    利息所得，寄還王阮幽真四百萬元」，由此可見，被告先前所稱其交予母親王阮
    幽真已逾千萬元云云，洵非無疑，尚難遽信。再者，被告甲○○於本院審理中已
    坦認：「錢是她（按：王阮幽真）所有，但她有委託我可以代領」等情明確（見
    本院八十八年五月二十一日審判筆錄）復提出財政部高雄市國稅局遺產稅免稅證
    明書證明其已辦妥王阮幽真之遺產申報事宜一節，經查其上登記王阮幽真之遺產
    乃有坐落高雄市旗津區○○○路三八五號房屋一間、郵局旗津分局現金存款
    四萬三千九百零二元及花旗銀行現金存款七百八十一萬一千七百二十二元等，
    此有卷附財政部高雄市國稅局遺產稅免稅證明書可佐，是被告甲○○辯稱王阮幽
    真帳戶內之存款，均為甲○○所有云云，不足採信。
  (三)再者，被告甲○○復辯稱其與王阮幽真間就花旗銀行存款部分，存有信託關係云
    云，然經本院向花旗銀行查詢結果，王阮幽真與被告甲○○在該銀行係開設共同
    簽名帳戶，此類帳戶係憑王阮幽真與甲○○之印鑑任一式即可於本行辦理交易，
    而王阮幽真於該銀行所開設之帳戶種類乃為台幣活期存款、定期存款，並未有信
    託帳戶，而就活期存款及定期存款而言，在存款客戶之繼承人將該客戶死亡之事
    實，依相關辦法通知並辦妥相關手續後，始由全體繼承人全權處分該帳戶內存款
    ，此有該銀行八十八年十一月三日八八消管字第二七七五號函附卷足憑，故被告
    甲○○所辯其與王阮幽真間存有信託關係云云，亦不可採。
  (四)綜上所述，被告所辯，顯係臨訟圖卸之詞，委不足採，其連續侵占被繼承人王阮
    幽真遺產之犯行，堪以認定，應予依法論科。
二、按繼承，因被繼承人死亡而開始，繼承人自繼承開始時，承受被繼承人財產上之
    一切權利、義務；繼承人有數人時，在分割遺產前，各繼承人對於遺產全部為公
    同共有。民法第一千一百四十七條、第一千一百四十八條及第一千一百五十一條
    條定有明文。查被告甲○○提領被繼承人王阮幽真之遺產後，未與全體共同繼承
    人平均繼承而侵吞入己，核其所為，係犯刑法第三百三十五條第一項之侵占罪，
    其先後二次侵占犯行，時間緊接，所犯構成要件同一，顯係基於概括犯意反覆為
    之，應依刑法第五十六條連續犯之規定論以一罪。審酌被告並無前科，此有本院
    被告全國前案紀錄表及台灣高雄地方法院檢察署刑案資料查註紀錄表在卷足參，
    素行尚好，其利用與被繼承人王阮幽真同居之便，竟侵占被繼承人之遺產，約計
    七百一十四萬五千六百九十八元，迄今仍不願與告訴人等共同平均繼承，否認犯
    行等一切情狀，量處如主文所示之刑。
三、公訴意旨另認被告甲○○尚侵占被繼承人王阮幽真所有之郵局存款共計八十萬元
    ，惟查，被告固坦承提領上開款項之事實，然其所提領之款項，其中六十五萬元
    悉數交予其兄乙○○支付王阮幽真之喪葬費，業據證人乙○○供明在卷，並有收
    據三紙在卷足憑（見偵查卷頁七十三至七十五），另被告甲○○復支付醫師三萬
    元紅包及告訴人丁○○、王桂峰及戊○○於王阮幽真住院期間開銷之雜支每人各
    五千元，共計四萬五千元，復為告訴人三人所不否認，故被告甲○○自郵局提領
    被繼承人王阮幽真所有之八十萬元固為事實，惟其中六十九萬五千元部分，並無
    侵吞入己，已如前述，故此部分尚難以侵占罪責相繩，原應為無罪之諭知，惟公
    訴意旨認此部分與前開起訴有罪部分間具有連續犯之裁判上一罪關係，茲毋庸另
    於主文諭知此部分無罪。
乙、無罪部分：
一、公訴意旨略以：被告己○○與被告甲○○係夫妻關係，被告己○○就被告甲○○
    所犯上開侵占犯行，具有共同犯意聯絡及行為分擔，因認被告己○○共同涉犯刑
    法第三百三十五條第一項之侵占罪嫌。
二、按犯罪事實，應依證據認定之，無證據不得推定其犯罪事實，刑事訴訟法第一百
    五十四條定有明文。又認定不利於被告之事實，需依積極證據，茍積極證據不足
    為不利被告之認定時，即應為有利被告之認定，更不必有何有利之證據。復按告
    訴人之告訴，係以使被告受刑事訴訟追訴為目的，是其陳述是否與事實相符，仍
    應調查其他證據以資審認，最高法院三十年上字第八一六號及五十二年台上字第
    一三００號判例著有明文。
三、經查，被告己○○並未與被繼承人王阮幽真同居，而王阮幽真所有之存款均是由
    被告甲○○負責處理及提領，現在侵占之款項均係存放於甲○○所有之帳戶內，
    業據被告甲○○坦承不諱，又王阮幽真所有之旗津支局存款亦是由被告甲○○前
    往辦理中途解約提領事宜，復據證人即郵局承辦人員蔡順明於偵訊中結證在卷（
    見偵查卷頁八十九正面），再者，被告己○○於八十七年五月十四日即出境前往
    紐西蘭，此有護照影本附卷可參，足見公訴人所指之八十七年五月十五及十九日
    犯罪時點，被告己○○人並不在國內，此外復查無其他積極證據足資證明被告己○○有與被告甲○○共同侵占被繼承人王阮幽真遺產之犯行，自難遽憑告訴人等
    之片面指訴而入罪，從而，被告己○○之犯罪既不能證明，自應為其無罪之諭知
    。
據上論斷，應依刑事訴訟法第二百九十九條第一項、第三百零一條第一項前段，刑法
第五十六條、第三百三十五條第一項，罰金罰鍰提高標準條例第一條前段，判決如主
文。
中      華      民      國    八十九    年      一      月      七      日
                                  臺灣高雄地方法院刑事第二庭
                                      法  官    蘇姿月
右正本證明與原本無異。
如不服本判決，應於判決送達後十日內，向本院提出上訴狀。
                                      書記官    吳韻芳
中      華      民      國    八十九    年      一      月      十      日
附錄論罪科刑法條：
刑法第三百三十五條
意圖為自己或第三人不法之所有，而侵占自己持有他人之物者，處五年以下有期徒刑
、拘役或科或併科一千元以下罰金。第二項：前項之未遂犯罰之。


司法院資訊處製作；財團法人民間司法改革基金會備份。
